【裁判字號】    90,台上,4420
【裁判日期】    900719
【裁判案由】    違反水土保持法
【裁判全文】
最高法院刑事判決                                九十年度台上字第四四二○號
    上   訴   人  台灣高等法院高雄分院檢察署檢察官
    上訴人即被告  乙○○
    選 任辯護 人  蘇盈貴律師
    被        告  甲○○
                  丁○○
                  丙○○
右上訴人等因被告等違反水土保持法案件，不服台灣高等法院高雄分院中華民國八十
八年三月三日第二審判決（八十七年度上訴字第一七八一號，起訴案號：台灣高雄地
方法院檢察署八十五年度偵字第二七五四五號、八十六年度偵字第九○八二號），提
起上訴，本院判決如左：
    主  文
原判決關於乙○○違反水土保持法及甲○○、丁○○、丙○○部分均撤銷，發回台灣
高等法院高雄分院。
    理  由
本件原判決認定：上訴人乙○○明知所租用屬其前妻楊素寬所有坐落高雄縣大寮鄉赤
崁一五五－三三、三四、六七、七五地號土地，係經政府核定公告屬水土保持法第三
條第三款之山坡地及第二種住宅區，係土地之經營人，如欲採取土石等使用行為，其
即為水土保持義務人，應先擬具水土保持計畫，送請主管機關核定，詎竟無視該規定
，於民國八十四年十一月間某日起，基於概括犯意，僱用與之有共同犯意聯絡之宋福
源（另移請偵辦），駕駛挖土機連續在上開土地採取土石，致生破壞地表及地下水土
涵養之水土流失；嗣於八十五年十一月二十日九時三十分許，由乙○○為防他人傾倒
廢棄物而僱用看顧上開土地之被告甲○○（宋福源之父），以挖土機採取二車之土石
賣予被告丁○○、丙○○父子時（價新台幣八百元），為高雄縣政府農業水土保持課
人員會同高雄縣警察局林園分局警員當場查獲，而於本案偵查中並未停止違法開採，
仍承前之概括犯意，連續開採土石，於八十六年四月二十四日，又據高雄縣政府函報
上開山坡地再遭人違法開挖採取土石，復經第一審法院於八十七年四月二十八日上午
十一時許，會同縣府農保課、大寮鄉公所及地政人員履勘上開土地，發現開採深度嚴
重，山坡地已變更地形，致生破壞地表及地下水土涵養水土流失，開採面積分別一五
五─三三地號為○‧○七二六公頃、一五五－三四地號為○‧二八一四公頃、一五五
－六七地號為○‧五四二一公頃、一五五－七五地號為○‧二三二八公頃等，並在一
五五－三四號已夷為平地之土地上，發現置有屬於宋福源所有新購未久之挖土機一輛
等情；因將第一審判決關於乙○○違反水土保持法部分撤銷，改判仍論處該上訴人連
續違反於山坡地採取土石行為未先擬具水土保持計畫致生水土流失罪刑。另就公訴意
旨略以：乙○○僱用知情之甲○○，以挖土機在上開山坡地上開挖土壤，再賣予知情
之丁○○、丙○○二人，破壞該地地表之水源涵養，嗣為高雄縣政府農業水土保持課
人員會同警方當場查獲等情，因認被告甲○○、許亦水、丙○○與乙○○共同涉犯水
土保持法第三十三條第三項、第一項第二款違反採取土石行為，未先擬具水土保持計
畫，致生水土流失之罪嫌部分，經審理結果，認為不能證明被告甲○○、丁○○、丙
○○犯罪，因而維持第一審諭知該被告等無罪之判決，駁回檢察官該部分在第二審之
上訴。固非無見。
惟查：一、審理事實之法院，對於與被告被訴事實有關之證據，應從各方面詳予調查
，以期發現真實，苟有與待證事實相關之證據尚未查竣，即難為有利或不利於被告之
判斷。上訴人乙○○於原審辯稱伊係向楊素寬承租同所第一五五－一地號土地，未動
過第一五五－三四、六七地號土地，會勘紀錄所附照片之地點，可能係在第一五五－
三三地號土地，在七十二年間就有挖過云云，其所提出楊素寬與興陽製磚股份有限公
司洪炳鍛間於七十二年七月六日立具之協議書，並有楊素寬提供上開第一五五－三三
、三四地號土地予該公司開採製磚原土及開採後推平整地之記載（見原審卷第三十六
、三十九頁）；原審對於乙○○上開所辯及提出之證據，並未調查其可否憑信，復未
說明其不可採取之理由，自難謂無調查職責未盡及理由不備之違誤。二、原判決理由
甲第一項之（五）載稱「被告乙○○請求向台灣省政府農林廳林務局調閱該地域之航
照圖，經本院調閱察核結果，並不足為被告有利之證據（機密文件，閱後已檢還原機
關）被告乙○○辯以地形地貌並未變更，係卸責之詞」云云；其對於察核該航照圖之
結果為何？何以不足為乙○○有利之認定，並未敘明其認定之理由，亦有判決不載理
由之違法。三、原判決事實既認定乙○○僱用有共同犯意聯絡之宋福源，駕駛挖土機
連續在上開土地採取土石，致生破壞地表及地下水土涵養之水土流失，而甲○○僅係
受其僱用看顧上開土地，以防他人傾倒廢棄物等情，且原審八十八年二月一日訊問筆
錄記載甲○○坐輪椅由家屬推其入庭云云（見原審卷第一三六頁）。如果無訛，甲○
○係行動不便之人，倘欲挖取二車土石出售丁○○、丙○○父子，似無自行駕駛挖土
機而不指使宋福源之可能；是否因此與受乙○○僱用駕駛挖土機連續在上開土地採取
土石之宋福源互有本案犯行之犯意聯絡與行為之分擔，非無詳查審究之餘地。又甲○
○及丁○○、丙○○父子均在場目睹宋福源駕駛挖土機挖取土石，破壞地表致生水土
流失之情形，就許某父子仍向甲○○購買二車土石，使宋福源挖取以供出售之所為而
論，是否有意促使宋某父子繼續觸犯本罪或故買乙○○、宋某父子共同侵害他人財產
法益所得之贓物，亦非無疑。檢察官於第二審上訴意旨請求審酌甲○○是否與乙○○
為共同正犯，及丁○○、丙○○父子是否為乙○○、宋福源等違反水土保持法犯行之
幫助犯，原審未注意審酌及此，遽以檢察官之該部分上訴為無理由，予以駁回，亦嫌
速斷，難昭信服。以上或為上訴人等上訴意旨所指摘，或為本院得依職權調查之事項
，應認原判決上開部分有撤銷發回更審之原因。
據上論結，應依刑事訴訟法第三百九十七條、第四百零一條，判決如主文。
中      華      民      國     九十     年      七      月     十九     日
                              最高法院刑事第十二庭
                                  審判長法官  呂  潮  澤
                                        法官  陳  世  雄
                                        法官  孫  增  同
                                        法官  林  開  任
                                        法官  黃  一  鑫
      右正本證明與原本無異
                                              書  記  官
中      華      民      國     九十     年      七      月    二十五    日


司法院資訊處製作；財團法人民間司法改革基金會備份。
